【裁判字號】    98,訴,1480
【裁判日期】    980701
【裁判案由】    殺人未遂等
【裁判全文】
臺灣臺中地方法院刑事判決              98年度訴字第1480號
公  訴  人  臺灣臺中地方法院檢察署檢察官
被      告  戊○○
選任辯護人  陳武璋律師
上列被告因殺人未遂等案件，經檢察官提起公訴（97年度偵字第
29400號），本院判決如下：
    主    文
本件公訴不受理。
    理    由
一、公訴意旨略以：被告戊○○基於殺人之犯意，於民國97年1
    2月27日15時12分許，在臺中市○○區○○路1段218巷5弄8
    之7號前，持外裹枕頭套之柴刀，朝被害人丙○○之頭部揮
    砍，口裏唸者要砍被害人丙○○到死，造成被害人丙○○倒
    臥地上，受有頭皮、左耳、左前臂撕裂傷等傷害。後被害人
    即丙○○之子乙○○見狀前往將被害人丙○○扶起，被告復
    持刀朝被害人乙○○揮砍，因被害人乙○○以左手臂阻擋，
    造成被害人乙○○受有左肘撕裂傷合併鷹嘴凸骨折及尺神經
    損傷等傷害，嗣被害人即丙○○之子甲○○趕到後欲制伏被
    告，被告復基於傷害之不確定故意，於過程中被害人甲○○
    左手遭砍傷，受有左前臂撕裂傷之傷害，因認被告涉犯刑法
    第271條第3項、第1項之殺人未遂罪嫌及同法第277條第1項
    之傷害罪嫌。
二、證據能力部分：
  (一)按被告以外之人於審判外之言詞或書面陳述，除法律有規定
    者外，不得作為證據；被告以外之人於審判中有下列情形之
    一，其於檢察事務官、司法警察官或司法警察調查中所為之
    陳述，經證明具有可信之特別情況，且為證明犯罪事實之存
    否所必要者，得為證據：一、死亡者。二、身心障礙致記憶
    喪失或無法陳述者。三、滯留國外或所在不明而無法傳喚或
    傳喚不到者。四、到庭後無正當理由拒絕陳述者；該言詞或
    書面陳述，雖不符刑事訴訟法第159條之1至第159條之4之規
    定，而經當事人於審判程序同意作為證據，法院審酌該言詞
    陳述或書面陳述作成時之情況，認為適當者，亦得為證據；
    當事人、代理人或辯護人於法院調查證據時，知有第159條
    第1項不得為證據之情形，而未於言詞辯論終結前聲明異議
    者，視為有前項之同意，刑事訴訟法第159條第1項、第159
    條之3、第159條之5分別定有明文。核其立法理由在於傳聞
    證據未經當事人之反對詰問予以核實，乃排斥其證據能力。
    惟當事人如放棄對原供述人之反對詰問權，於審判程序表示
    同意該等傳聞證據可作為證據，此時，法院除認該傳聞證據
    欠缺適當性外，自可承認其證據能力。又當事人、代理人或
    辯護人於調查證據時，知有刑事訴訟法第159條第1項不得為
    證據之情形，卻表示「對於證據調查無異議」、「沒有意見
    」等意思，而未於言詞辯論終結前聲明異議者，應視為已有
    將該等傳聞證據採為證據之同意（參見最高法院94年度臺上
    字第2976號判決意旨）。
  (二)本件檢察官、被告及辯護人於審判期日，對本案之全部證據
    之證據能力均不爭執，復於審判期日就本院提示之證據於言
    詞辯論終結前，均未就所調查之證據主張有刑事訴訟法第
    159 條不得為證據之情形，且均表示無意見，本院審酌該等
    證據作成時，亦無不適當之處，是參考上開最高法院判決要
    旨，應視為已有將該等傳聞之證據採為證據之同意，本案經
    調查之證據均有證據能力。
三、按犯罪事實應依證據認定之，無證據不得認定犯罪事實；不
    能證明被告犯罪，應諭知無罪之判決，刑事訴訟法第154條
    第2項、第301條第1項分別定有明文。次按所謂認定犯罪事
    實之證據，係指足以認定被告確有犯罪行為之積極證據而言
    ，該項證據自須適合於被告犯罪事實之認定，始得採為斷罪
    之資料；又事實之認定，應憑證據，如未能發現相當確實證
    據，或證據不足以證明，自不能以推測或擬制之方法，以為
    裁判之基礎，最高法院29年上字第3105號、40年臺上字第86
    號判例著有明文。次按認定犯罪事實所憑之證據，無論係直
    接證據或間接證據，其為訴訟上之證明，須於通常一般之人
    均不致有所懷疑，而得確信其為真實之程度者，始得據為有
    罪之認定，倘其證明尚未達到此一程度，而有合理之懷疑存
    在，復無其他調查途徑可尋，法院即應為無罪之判決，最高
    法院76年臺上字第4986號著有判例。再按殺人未遂與重傷或
    傷害之區別，端在其犯罪之故意為如何，受傷之部位，不過
    為參考之資料而已（69年度臺上字第5155號判決意旨參照）
    。殺人未遂與傷害之區別，本視加害人有無殺意為斷，被害
    人受傷之程度，被害人受傷處所是否為致命部位，及傷痕多
    寡，輕重如何，僅足供認定有無殺意之參考，究不能據為區
    別殺人未遂與傷害之絕對標準，故不能僅因被害人受傷之位
    置係屬人體要害，即認定加害人自始即有殺害被害人之犯意
    （最高法院94年度臺上字第6857號判決意旨參照）。殺人未
    遂罪之成立，以有戕害他人生命之故意，著手於刺殺之實行
    而未發生死亡之結果為要件。故行為人是否具有殺人之故意
    ，加害時所用器具，被害人受傷多寡以及受傷部位是否為致
    命之處，有時雖可藉為認定有無殺意之心證，但究不能據為
    絕對之標準，尚須就行為人主觀犯罪認識與客觀犯罪事實，
    參酌社會上一般經驗法則論理為斷（最高法院84年度臺上字
    第403號判決意旨參照）。換言之，殺人罪、重傷害罪或傷
    害罪之區別，無非在以被告行為時，其主觀上之犯意而定。
    至被害人之傷痕多寡、輕重、深淺及有無明顯立即之致命危
    險等因素，固不失為判斷殺人罪、重傷害罪及傷害罪之認定
    資料，惟仍須佐以行為人與被害人間之恩怨情仇、是否使用
    兇器、兇器是否預先準備、兇器種類為何、下手攻擊之部位
    、時間久暫、是否為偶發狀況、行為時之態度，並尚應深入
    觀察行為人與被害人之關係、衝突之起因、行為當時所受之
    剌激、下手力量之輕重，被害人受傷之情形及行為事後之態
    度及其他客觀之具體情事等，加以綜合判斷，始得推認判定
    行為人行兇之際究係殺人罪、重傷害罪或傷害罪之犯意。
四、經查：
  (一)被告於86年間即曾因幻聽、被害妄想及攻擊行為等症狀至中
    國醫藥學院附設醫院就診，此有該院98年2月2日院管檔字第
    0980200355號函附被告病歷及病情說明附卷（附於97年度偵
    字第29400號卷第34至76頁）；於87年間因慢性精神分裂症
    至澄清綜合醫院就診，有該院98年1月14日澄高字第980020
    號函附被告病歷（附於97年度偵字第29400號卷第30至33頁
    ）附卷；於88年間曾至行政院衛生署草屯療養院作精神鑑定
    ，有該院98年1月14日草療精字第0980000179號函附卷（附
    於97年度偵字第29400號卷第78頁）可憑，堪認被告之精神
    狀況自86年間起即出現問題；又本件經送行政院衛生署草屯
    療養院鑑定結果，認「蔡員罹患精神分裂症多年，有被害妄
    想和聽幻覺等活躍症狀，現實感不佳，上述症狀和本次犯行
    有所關聯。本院推估在犯行當時，蔡員對於外界事務之知覺
    理會與判斷作用，以及自由決定意思之能力，應已較普通人
    之平均程度顯然減退，鑑定認為蔡員犯行當時因精神障礙或
    其他心智缺陷，至其辨識行為違法或依其辨識而行為之能力
    顯著減低。」，此有該院98年4月16日草療精字第2476號函
    附鑑定報告書1份附卷（附於97年度偵字第29400號卷第90至
    93頁）可稽。
  (二)被害人丙○○於警詢中陳稱：伊不知道被告為何要砍傷伊，
    伊頭部及左手臂有明顯刀傷，被告是持花色枕頭套內包覆不
    詳兇器砍傷伊，被告嘴裡自言自語不知道說什麼；伊當時人
    在家門前燒金紙，伊聽到被告在伊背後大聲喊叫後就拿刀從
    伊頭部砍下來，然後又再次拿刀砍伊第2次，後來伊兒子甲○○及乙○○發現伊遭被告砍傷衝出來救伊等語（見警卷第
    7頁）；被害人乙○○於警詢中陳稱：伊不知道被告為何要
    砍傷伊，被告是持花色枕頭套內包覆不詳兇器砍傷伊，被告
    嘴裡自言自語不知道在說什麼，伊聽到一句「我要把你收起
    來（台語）」等語（參見警卷第10頁）；被害人甲○○於警
    詢中陳稱：伊不知道被告為何要砍傷伊，被告嘴裡自言自語
    不知道在說什麼，渠等與被告並無糾紛或仇恨等語（參見警
    卷第13、14頁）明確，被害人丙○○、乙○○、甲○○於本
    院審理中亦到庭陳稱：渠等與被告並無糾紛或仇恨等語明確
    ，顯見被告於案發時之精神狀況應非健全，且被告與被害人
    等並無過節，案發之時亦未有何口角、糾紛發生，尚難認被
    告有何殺害被害人丙○○、乙○○之動機。
  (三)被告係自被害人丙○○後方攻擊被害人丙○○，此據被害人
    丙○○陳述明確，是被告如有殺害被害人丙○○之意圖，以
    被告正值壯年強健之體格，當可密集下手行兇，被害人丙○○如何有閃避之可能；且被告如有殺害被害人丙○○、乙○○之意圖，則何需使用枕頭套包覆柴刀？如被告係預謀殺害
    被害人丙○○、乙○○，則何以使用已生銹變鈍之柴刀作為
    兇器？是尚難據被害人丙○○頭部受有傷害，遽認被告確有
    殺害被害人丙○○、乙○○之犯意。
五、本院審酌被告犯罪之動機、行兇之工具、具體過程、案發時
    之情節及被害人受傷之情形，認被告主觀上應無殺害被害人
    丙○○、乙○○之動機及犯意，被告之行為，應僅成立刑法
    第277條第1項之傷害罪，公訴人認被告係犯刑法第271條第3
    項、第1項之殺人未遂罪，起訴法條，尚有未洽，惟毋庸變
    更起訴法條（按「刑事判決得就起訴之犯罪事實變更檢察官
    起訴所引應適用之法條者，以科刑或免刑判決為限，本件檢
    察官以殺人未遂起訴，經原審審理結果，認為被告所犯實為
    傷害罪，未經合法告訴，則於判決理由欄敘明其理由逕依刑
    事訴訟法第303條第3款諭知不受理判決即可，原無適用同法
    第300條之餘地，乃原判決於論結欄引用同法第300條，亦有
    適用法律不當之違法」，最高法院71年度台上字第6600號判
    決參照）。
六、按告訴乃論之罪，未經告訴、請求或其告訴、請求經撤回或
    已逾告訴期間者，法院應諭知不受理之判決，刑事訴訟法第
    303條第3款定有明文。被告前開犯行均係犯刑法第277條第1
    項之傷害罪，依同法第287條前段之規定，須告訴乃論。經
    查，被害人丙○○於警詢中僅稱要向被告提出傷害求償、被
    害人乙○○於警詢、偵查中均未言明對被告提出傷害告訴，
    且被告與被害人丙○○等人於本院審理中業已達成調解，被
    告並已於98年6月12日給付首期款項，被害人丙○○、乙○○、甲○○均具狀撤回傷害罪告訴，有聲請撤回告訴狀3紙
    存卷可參，揆諸上開規定，應諭知不受理之判決。
據上論斷，應依刑事訴訟法第303條第3款，判決如主文。
本案經檢察官丁○○到庭執行職務。
中    華    民    國    98    年    7     月     1    日
                刑事第十六庭  審判長法  官  陳玉聰
                                    法  官  簡芳潔
                                    法  官  洪挺梧
以上正本證明與原本無異。
如不服本判決應於收受判決後10日內向本院提出上訴書狀，並應
敘述具體理由；其未敘述上訴理由者，應於上訴期間屆滿後20日
內向本院補提理由書（均須按他造當事人之人數附繕本）「切勿
逕送上級法院」。
                                    書記官  劉雅玲
中    華    民    國    98    年    7    月     1    日


司法院資訊處製作；財團法人民間司法改革基金會備份。
